【裁判字號】    89,上更(一),1082
【裁判日期】    900618
【裁判案由】    貪污治罪條例等
【裁判全文】
臺灣高等法院刑事判決                        八十九年度上更(一)字第一八二號
    上    訴    人  臺灣臺北地方法院檢察署檢察官
    被          告  丁○○
    共同選任辯護人  楊芳婉
    被          告  壬○○
    選 任 辯 護 人  楊芳婉.
    被          告  辛○○
    共同選任辯護人  楊美玲
    被          告  庚○○
    選 任 辯 護 人  楊美玲.
    被          告  乙○○
    選 任 辯 護 人  楊美玲.
    被          告  癸○○
    選 任 辯 護 人  侯福仁.
右列上訴人因被告貪污等罪案件，不服臺灣臺北地方法院八十五年度訴字第一○三九
號，中華民國八十七年五月五日第一審判決（起訴案號：臺灣臺北地方法院檢察署八
十五年度偵字第九○六四、一○○五九、一○八七五號），提起上訴，經判決後，由
最高法院發回更審，本院判決如左：
    主  文
上訴駁回。
    理  由
一公訴要旨：
  (一)被告乙○○、癸○○被訴共同收取回扣未遂、浮報價額及圖利部分：
    1.起訴事實：
      (1)被告乙○○原為財團法人中華顧問工程司之工程師。該財團法人於民國七十
        九年一月間，與交通部民用航空局（以下簡稱甲○○）簽訂中正機場二期航
        站工程委託設計監造契約書，由該法人負責該工程之規劃、設計（包括提出
        工程預算書、單價分析表、詢價紀錄表、主要器材規範草案、施工說明書及
        補充規範條款、設計圖說、數量計算表等）、監造及協助甲○○審查投標廠
        商所投主要器材規格圖說、規範等資格。乙○○經該法人指派，承辦空調工
        程中自動控制系統工程項目之規劃、設計、提出工程預算書等事項，受公務
        機關委託執行公務。原已於八十四年四月完成中正機場二期航站大廈空調自
        動控制系統之設計，所規劃之參考廠牌SAUTER、POWERS、CSI等三家廠商產?
        ~，均已符合施工說明書之要求。
      (2)被告癸○○為SAUTER廠牌空調、水電自動控制系統及週邊設備在臺代理商米
        南貿易股份有限公司（以下簡稱米南公司）之工程業務處長，因SAUTER廠產
        品在乙○○所為前項規劃中價格最高，認為無法與另二家參考廠牌競爭，為
        使工程招標後不論由何廠商得標均採用SAUTER生產之空調自動控制系統，並
        配合空調、水電二自動控制系統必須使用同一廠牌、以便整合一處以成立中
        央監控系統之特性，連帶使得標廠商亦須採用SAUTER生產之水電自動控制系
        統，進而獨食鉅額利潤，遂於八十四年六、七月間，與乙○○商議，要求依
        據SAUTER系統功能特性，重新編製施工說明書。乙○○因欲藉機索取回扣，
        圖自己及米南公司之不法利益，遂違背其正確設計之職務，依據SAUTER系統
        之功能特性，就施工說明書之內容為部分修改，使空調自動控制系統中之直
        接數位控制器多功能單元控制器僅能符合SAUTER廠牌規格。
      (3)被告乙○○與癸○○達成前項協議後，於八十五年一月之前，數次以電話與
        癸○○磋商浮報單價事宜：分散式直接數位控制盤，每臺合理單價含利潤應
        為新臺幣（下同）十八萬元，乙○○指示報價為廿八萬元。ＶＡＶ單元控制
        器，每臺合理單價應為二萬三千元，乙○○指示報價為三萬五千元。水電輸
        出輸入介面單元，每點整合合理單價為六千元，乙○○指示報價為每點八千
        元。另就空調工程自動控制工程多項工程項目浮編預算，浮報金額為三千四
        百三十三萬七千四百二十元，使空調自動控制系統之預算總價成為二億二千
        七百九十三萬零一百七十六元。
      (4)八十四年十二月至八十五年一月間，被告乙○○將前述修改後之施工說明書
        稿中有關直接數位式控制系統之第一五九七五章全部章節，交予癸○○影印
        詳閱後，確定業已綁住SAUTER廠牌產品規格。被告癸○○遂在臺北縣徐匯中
        學對面麥當勞速食店內，承諾以將來得標廠商與米南公司簽訂承作合約價格
        百分之三作為回扣，經乙○○當場同意。所約定之回扣因事後本案爆發，未
        能收取得手。
    2.起訴法條：修正前貪污治罪條例第四條第一項第三款、第二項，第六條第一項
      第四款。
  (二)被告辛○○、丁○○、壬○○被訴共同圖利米南公司部分：
    1.起訴事實：
      (1)被告辛○○原為財團法人中華顧問工程司之工程師，受派主辦前述工程之空
        調工程計劃工程師，因而亦受公務機關委託承辦公務。八十四年十二月間，
        被告乙○○陸續將前述修改後之施工說明書及工程預算單等資料送交被告辛○○審查時，就施工說明書內所列SAUTER、POWERS、CSI、ALERTON等四家參
        考廠牌之型錄及報價單（前三家係於八十四年三、四月間價及索取舊有型錄
        ，末一家未經詢價及提供型錄），均未一併備齊附送。被告辛○○明知欠缺
        廠商型錄，無從審查產品是否符合施工說明書及廠商有無承作能力，未附報
        價單亦無從審查編列之預算是否合理，竟予通過，並於八十五年一、二月間
        ，將施工說明書、工程預算書分別送交甲○○審查。
      (2)被告丁○○原為甲○○擴建工程處機電組工程師，被告壬○○原為該局場站
        組施工科長兼擴建工程處機電組長，均依法令從事公務，分別受命辦理前述
        空調自動控制工程施工說明書、工程預算書之初審及複審。明知被告辛○○
        所陳送之前項資料不符規定，形式審查俱未完備，竟不予追究而仍核章通過
        ，於八十五年二月間定稿，對於主管事務直接圖利米南公司。
    2.起訴法條：修正前貪污治罪條例第六條第一項第四款。
  (三)被告庚○○、戊○○、丙○○、壬○○被訴共同圖利寶力公司部分：
    1.起訴事實：
      (1)被告庚○○原為財團法人中華顧問工程司之工程師，在前述中正機場二期航
        站工程委託設計監造事務中，經該法人指派，承辦電工程中央監控系統工程
        項目之規劃、設計、提出工程預算書等事項，因而亦受公務機關委託執行公
        務。八十四年八月間，設計規劃電工程之中央監控系統時，依據寶力能原科
        技股份有限公司（以下簡稱寶力公司）之承作資格、暨該公司承銷POWERS廠
        牌產品系統特性制作施工說明書，使所設計之電工程中央監控系統僅符寶力
        公司商品規格，因而直接圖利該公司。
      (2)被告戊○○原為財團法人中華顧問工程司之工程師，受派主辦前述工程之電
        工程計劃工程師，亦受公務機關委託承辦公務。八十四年十一月及十二月間
        ，被告庚○○陸續將前項電工程中央監控系統施工說明書及工程預算書等資
        料送交被告戊○○審查時，就施工說明書內所列PHILIPS、POWERS、SAUTER
        、ALC等四家參考廠牌之型錄及報價單（前二家係於八十四年十二月底索取
        產品型錄及報價單，後二家未經詢價及提供型錄），均未一併備齊附送。被
        告戊○○明知欠缺廠商型錄，無從審查產品是否符合施工說明書及廠商有無
        承作能力，未附報價單亦無從審查編列之預算是否合理，竟予通過，並於八
        十四年十一、十二月間，將施工說明書、工程預算書分別送交甲○○審查。
      (4)被告丙○○原為甲○○擴建工程處機電組副工程師，依據法令從事公務，與
        被告壬○○分別受命辦理中正國際機場第二期航站大廈新建工程水電部分電
        工程中央監控系統施工說明書、工程預算書之初審及複審。明知被告戊○○
        所陳送之資料有前述欠缺而不符規定，仍予核章通過，於八十五年二月間定
        稿，與庚○○、戊○○共同對於主管事務直接圖利寶力公司。
    2.起訴法條：修正前貪污治罪條例第六條第一項第四款。
  (四)被告乙○○、辛○○、庚○○、戊○○、丁○○、丙○○、壬○○被訴行使登載
    不實公文書部分：
    1.起訴事實：
      八十五年三月間，中正機場二期航站工程公告招標後，廠商質疑其中之空調、
      自動控制系統明顯綁標。被告乙○○、辛○○、庚○○、戊○○為掩飾不法，
      明知招標書所列ALERTON、POWERS、CSI廠牌之許多產品均未生產，且明知美商
      JOHNSON CONTROLS廠牌自七十八年起在臺之正式總代理商為佳特公司，卻提供
      不實資料予甲○○，被告丁○○、壬○○亦為掩飾不法，明知被告乙○○等人
      所提供資料不實，仍在職務上所掌之公文書即八十五年三月廿六日之「釋疑及
      補充規定」中，不實登載「所列廠牌絕大部分項目產品係由自己工廠生產，少
      數幾項為ＯＥＭ（即委託他廠代為生產）產品」、「JOHNSON CONTROLS在臺有
      十幾家經銷商，並無提供技術服務的總代理商」等語，於八十五年三月間公告
      請投標廠商領取該「釋疑及補充規定」而行使之，足以生損害於公眾及佳特公
      司。
    2.起訴法條：刑法第二百十六條、第二百十三條。
二本院之判斷：
  (一)貪污治罪條例第二條後段所謂受公務機關委託承辦公務，必以所委任者為該機關
    權力範圍內之公務，或受任人因而享有公務上之職權及權力主體之身分，於其受
    任範圍內得行使行政主體之權力者為限；若僅受公務機關私經濟行為之民事上委
    任或其他民事契約所發生之私法上權義關係，所委任者並非機關權力範圍內之公
    務，受任之人亦不因而享有公法上之權力，尚不能謂為受公務機關委託承辦公務
    之人（參考最高法院八十八年度台上字第一一二四號判決）。
  (二)財團法人中華顧問工程司為私法人而非公務機關，甲○○與該財團法人簽訂之委
    託設計監造契約書，性質上僅為一種承攬契約，受私經濟行為所規範。依該契約
    書第二條之約定，中華顧問工程司有規劃設計監造工程、編製工程預算書、提出
    工程預算書、單價分析表、數量計算表之義務，於甲○○所執行之公權力則未與
    聞。從而被告乙○○、辛○○、庚○○、戊○○受該財團法人指派從事相關設計
    、審核事務，俱係依私經濟行為之承攬契約內容而為，所提預算書類，僅為工程
    費用之估算與分析而已，經於所屬財團法人內部完成審查程序後送請承攬人審驗
    ，其是否得獲採用，仍繫於業主即甲○○之固有行政權限。中華顧問工程司或被
    告乙○○、辛○○、庚○○、戊○○均未受公務機關甲○○委託執行公權力，所
    編列工程預算書，亦非預算法第二條所稱之「概算」、「法定預算」、「分配預
    算」，不屬公權力之執行，公訴人指為公務機關委託承辦公務之人，求依貪污治
    罪條例予以論科，根據前項說明，即有未合。
  (三)圖利罪之成立，須有為自己或第三人圖取不法利益之犯意，始能成立，而有無此
    項犯意，須依證據認定，不得僅以公務員所為失當行為之結果，使人獲得不法利
    益，即據以推定該公務員有圖利他人之犯意（參考最高法院八十八年度台上字第
    五三一一號判決）。本案公訴人起訴被告壬○○、丁○○、丙○○涉嫌分別圖利
    米南公司及寶力公司，無非以彼三人承命辦理財團法人中華顧問工程司申送依約
    規劃設計文案之初審、複審時，明知該財團法人未依所載參考廠牌附送廠商型錄
    與報價單，致使無從審查產品是否符合施工說明書、廠商有無承作能力及預算編
    列是否合理，竟予相繼核章通過，為其論據。被告三人則堅決否認意圖使人獲得
    不法利益，辯稱：參考廠牌之產品型錄與報價單，依據相關法令，並非設計監造
    單位中華顧問工程司所必提交之文件；且彼三人或則平日承辦業務繁雜、或則信
    賴委外設計監造財團法人專業能力，對於相關申送文件實質內容亦屬無從一一細
    核等語。然則被告對於委外設計監造單位申送文件有無怠於審查，與彼三人是否
    蓄意藉此懈怠圖利特定私人，論理上並無必然之關連。不論被告壬○○、丁○○
    、丙○○三人所負文件審查之實質責任範圍如何，以本案公訴人所訴圖利事實之
    行為結構而論，除非確有足可證明被告壬○○、丁○○、丙○○三人明知中華顧
    問工程司所屬人員有意圖利特定廠商、進而本此認知曲予包庇，否則仍不能僅因
    執行職務容有懈怠造成他人獲利，遽指彼等確有圖利他人之犯意。公訴人除指被
    告壬○○、丁○○、丙○○未經通知補正審查資料、草率核章通過之外，並未提
    出任何證據證實彼等確知此等懈怠行為係為包庇米南公司、寶力公司綁標而為，
    遍查全卷亦無足可為此認定之積極事證，其指被告三人涉嫌不法圖利，據上說明
    顯屬臆斷。
  (四)卷附甲○○與中華顧問工程司訂定之委託設計監造契約書第二條、第八條，並未
    約定中華顧問司須提供廠商產品型錄及報價單，而係應編製工程預算書、單價分
    析表及數量計算書。又依行政院公共建設督導會報所頒各機關辦理公有建築物作
    業要點第十四條第一項第十五款規定，所謂施工預算書，包括工程內容、項目、
    說明、數量計算、詳細價目表及單價分析表，亦未規定應附廠商產品型錄及報價
    單。而甲○○八十五年十一月廿日場擴處（八五）字第一七二○六號函覆原審法
    院略稱「本局主辦公共工程，依據行政院頒各機關辦理公有建築物作業要點第十
    四條及本公司與中華顧問工程司所簽訂『中正二期航廈工程委託設計、監造契約
    書』規定，顧問公司完成規劃後呈送工程預算書、施工說明書時，其所採用之各
    項設備、材料之型錄與其報價單均非必要文件，俟後承辦人如有參考需要時，得
    向顧問公司索取」（原審卷第五宗第一二七頁）。凡此皆與被告壬○○、丁○○
    、丙○○所為前述有利辯解核無不符，益見不能證明彼等有何不法圖利特定私人
    之情形。
  (五)被告壬○○、丁○○、丙○○三人既不能證明為犯圖利罪，無公務員身分之其餘
    被告，自亦無從與之共同構成圖利罪名。而被告乙○○、辛○○、庚○○、戊○○四人皆係私法人中華顧問工程司之職員，非受甲○○委任處理事務，有如前述
    ，依其與該財團法人委任關係，所負義務範圍，乃在完成相關設計、監造事宜，
    只須達於業主甲○○予以認可接受程度，即難謂與受任本旨有違。公訴人雖主張
    ：被告乙○○於八十四年四月之前所為設計，原有容納其他廠商競標之空間，嗣
    後應被告癸○○要求變更設計，使其僅符SAUTER廠牌規格，明顯對於米南公司有
    利，被告庚○○規劃內容，亦有配合寶力公司限定規格情形，指彼二人違背正確
    設計義務，與被告辛○○、戊○○共同涉嫌不法云云；但綜觀全卷事證，關於財
    團法人中華顧問工程司對於被告乙○○、辛○○、庚○○、戊○○四人之委任事
    項中，並未發見任何證據，足可證明彼四被告依約不得作此具體設計、或須在規
    格上採何特定開放措施，難認彼四人有何違背任務之情形；至於被告乙○○被訴
    與被告癸○○期約收取回扣或浮報價額一節，因其並非受公務機關委託執行公務
    ，已無繩以貪污罪名之餘地；就起訴書所指此部分行為性質加以觀察，亦不能證
    明對於其與財團法人中華顧問工程司間之委任本旨有何故違，充其量僅屬民事不
    法行為之範疇，與刑罰法令明文處罰之對象尚屬有間，均不生觸犯刑法第三百四
    十二條背信罪之問題。既不能證明被告乙○○犯罪，此部分自亦無從課被告癸○○以共犯之刑責。
  (六)況依原審法院向甲○○函查結果，被告乙○○所編列之報價資料中，除空調工程
    部分工程（乙）、工程（丁）項下系統軟體費用較高以外，得標公司即開立公司
    所報各項價格，均較乙○○所編之報價為高，有甲○○八十七年三月六日機電（
    八七）字第○○二五一號函、八十七年三月廿三日場擴建（八七）字第○八○九
    一號函在卷足憑（原審卷第七宗第六十頁以下）。公訴人指被告乙○○與癸○○
    謀浮報價額，亦與卷存事證不符，併為指明。
  (七)關於檢察官起訴被告壬○○、丁○○、丙○○、乙○○、辛○○、庚○○、戊○○共同涉嫌行使登載不實公文書部分，公訴人除指卷附招標須知所附「釋疑及補
    充規定」內容與證人曾金聰、己○○、林倉敏所述客觀事實有所出入之外，對於
    各被告究竟如何明知其為不實，並未提出任何積極證據以供調查。其以被告壬○○、丁○○、丙○○、乙○○、辛○○、庚○○、戊○○在制作審核施工說明書
    時均未接觸參考廠牌產品型錄為由，指被告對於各該廠商有何產品應不知情，又
    以釋疑及補充規定所載Johnson Controls曾經承攬中正機場航空站監測控制系統
    第一期汰換工程、小港機場航空站自動控制工程為由，指甲○○承辦人員應無可
    能不知該廠牌在臺有無總代理商云云，無非俱係徒憑主觀推測入罪，對於刑法上
    有關明知不實而登載（或明知不實而使人登載）罪名必須出於直接故意之犯罪構
    成要件事實，皆不足以排除因間接故意或過失而誤為登載等其他有利被告之可能
    ，依據「罪證有疑，利歸被告」之無罪推定法則，已不能遽認被告壬○○、丁○○、丙○○、乙○○、辛○○、庚○○、戊○○七人明知前述釋疑及補充規定所
    記載之內容不實，遑論進而行使。
  (八)何況依據卷附甲○○與財團法人中華顧問工程司所訂委託設計監造契約書第二條
    第六款約定，係由該財團法人派遣各專業工程人員監督承包商依圖施工，並負責
    督導各項材料之檢驗是否符合規定，解釋工程上之疑難問題，如設計上有欠妥之
    處應負責修正。準此，所謂釋疑及補充規定之來源，係由該財團法人對於工程上
    所遇疑難問題或設計上疑義、疏漏之處，負責提出說明、解釋及相關解決方案，
    而甲○○針對相關廠商之質疑或陳情，亦有權依據上述契約要求該財團法人說明
    釋疑。證人即中華顧問工程司之工程師許平平、徐哲華亦於原審證稱：關於提供
    之廠商廠牌，由中華顧問工程司負責調查、審查，再就審查結果回覆甲○○，再
    由甲○○答覆廠商（原審卷第四卷第八五頁、第八六頁）。準此，參與第一線調
    查有關廠商者為係中華顧問工程司人員，甲○○僅被動地據其陳報審查結果酌覆
    廠商詢疑而已，公訴人指被告壬○○、丁○○、丙○○明知不實而故為登載，尤
    屬無據。被告壬○○、丁○○、丙○○固不能證明觸犯刑法第二百十六條、第二
    百十三條之罪，被告乙○○、辛○○、庚○○、戊○○四人不具公務員身分，除
    顯不可能與未據證明有罪之被告壬○○、丁○○、丙○○成立共犯外，依據前項
    說明，既不能證明彼等確具直接犯罪故意，自亦無從繩以刑法第二百十四條使公
    務員登載不實之罪刑。
  (九)原審以不能證明被告壬○○、丁○○、丙○○、乙○○、辛○○、庚○○、戊○○、癸○○犯罪為由，諭知彼等無罪之判決，所為終局判斷並無不當。檢察官上
    訴執持己見仍謂被告乙○○、辛○○、庚○○、戊○○係受公務機關委託執行公
    務，漫指原審所為判斷「實屬奇特之論」云云，請求撤銷改判，非有理由，應予
    駁回。
三適用之法條：刑事訴訟法第三百六十八條。
本案經檢察官何明楨到庭執行職務
中    華    民    國      九十      年      六      月      十八      日
                                     臺灣高等法院刑事第廿庭
                                         審判長法  官  葉  麗  霞
                                               法  官  余  來  炎
                                               法  官  林  勤  綱
右正本證明與原本無異。
如不服本判決應於收受送達後十日內向本院提出上訴書狀，其未敘述上訴之理由者並
得於提起上訴後十日內向本院補提理由書（均須按他造當事人之人數附繕本）。
                                               書記官  鐘  麗  芳
中    華    民    國      九十      年      六      月      十九      日


司法院資訊處製作；財團法人民間司法改革基金會備份。
